【裁判字號】    89,上易,1021
【裁判日期】    890817
【裁判案由】    損害債權
【裁判全文】
臺灣高等法院臺南分院刑事判決            八十九年度上易字第一二一號    Ｇ
      上  訴  人  臺灣臺南地方法院檢察署檢察官
      被      告  丁        ○.
右上訴人因被告損害債權案件，不服臺灣臺南地方法院八十八年度易字第八五六號中
華民國八十九年二月二十九日第一審判決（起訴案號：臺灣臺南地方法院檢察署八十
七年度偵字第七八七一號），提起上訴，本院判決如左：
      主      文
原判決關於丁○部分撤銷。
丁○共同明知為不實之事項，而使公務員登載於職務上所掌之公文書，足以生損害於
公眾及他人，處有期徒刑伍月，如易科罰金，以佰元折算壹日。
      事      實
一、緣乙○○（業經本院判處有期徒刑六月確定在案）因積欠甲○○票款新臺幣（下
    同）一百三十萬元未還，恐其名下之坐落臺東縣臺東市○○段四九七、四九八、
    四九九號土地被強制執行，因而於八十四年間虛偽設定抵押權二百萬元予其父母
    林成木、丁○（前曾於民國八十四年間因犯上開虛偽設定抵押權，犯使公務員登
    載不實罪，經臺灣臺東地方法院於八十四年九月八日判處有期徒刑五月、緩刑二
    年確定，於八十六年十一月三日緩刑期滿），致甲○○所聲請之強制執行因土地
    鑑價不足前揭抵押權，甲○○乃於八十三年八月二十三日撤回強制執行，並提出
    乙○○所設定之前揭抵押權係犯使公務員登載不實罪之告訴，乙○○乃趁此機會
    ，與丁○、丙○○○（業經本院判處有期徒刑四月，緩刑三年確定在案）三人明
    知丁○與丙○○○間並無贈與土地之真意，竟共同意圖損害債權人甲○○之債權
    ，並基於使公務員登載不實之犯意聯絡，先於八十三年十月十二日由乙○○將上
    開臺東市○○段四九九地號土地贈與丁○，再由丁○於八十四年四月二十日申請
    將上揭四九九地號土地分割成四九九、四九九之一及四九九之二號三筆土地，並
    由丁○於八十四年五月一日委請不知情之代書林信雄將前開四九九之一號土地，
    以贈與之方式虛偽移轉登記予丙○○○，使地政機關承辦該項業務之人員將該不
    實之事項登載於職務上所掌之公文書而於八十四年五月十日完成登記，足生損害
    於甲○○之債權及地政機關對土地登記正確性。
二、案經甲○○訴由臺灣臺南地方法院檢察署檢察官偵查起訴。
      理      由
一、訊之被告丁○否認其有右揭犯行，辯稱：是要將丙○○○所擁有房屋之坐落土地
    贈與給她，才不會全部財產都留給乙○○，造成不公平，是伊叫代書去辦理的云
    云。
二、經查
  (1)前揭事實業據告訴人甲○○指訴綦詳，而告訴人甲○○與同案被告乙○○間確有
    債權存在而未受清償，乙○○因曾恐其名下之坐落於臺東市○○段四九七、四九
    八、四九九號土地被強制執行，虛偽設定抵押權二百萬元予其父母林成木、丁○
    ，致三人均犯使公務員登載不實罪，並均經判決確定，且之前所設定之抵押權亦
    因係虛偽設定而經判決塗銷，有臺灣臺東地方法院八十四年度易字第四一六號刑
    事判決書，臺灣臺南地方法院八十四年度訴字第一０二二號民事判決書各一份及
    上揭四九九地號土地登記簿謄本一份在卷可稽，而上開四九九地號土地亦因無執
    行實益，告訴人獲發給債權憑證，上揭土地經臺灣臺南地方法院於八十三年八月
    二十五日通知塗銷查封登記，臺東地政事務所於八十三年八月三十日塗銷查封登
    記等情，並經原審調閱臺灣臺南地方法院八十三年度執字地五七七號卷宗核閱屬
    實。
  (2)同案被告乙○○將其所有上開四九九號土地於八十三年十月十二日贈與被告丁○
    ，再由被告丁○於八十四年四月二十日申請將上揭四九九地號土地分割成四九九
    、四九九之一及四九九之二號三筆土地，並由被告丁○於八十四年五月一日委請
    不知情之代書林信雄將前開四九九之一號土地，以贈與之方式虛偽移轉登記予同
    案被告丙○○○，而於八十四年五月十日完成登記等情，亦有臺東縣臺東地政事
    務所於八十八年十二月十四日以（八八）東所一字第一○一二八號函送之資料一
    份（以上均為影本）在卷足按，被告雖以上揭情詞置辯，然告訴人所聲請查封之
    上開四九九地號土地，係於八十三年八月三十日經臺東地政事務所塗銷查封登記
    ，同案被告乙○○旋於八十三年十月十二日將上開四九九地號土地贈與被告丁○
    ，被告丁○於八十四年四月二十日申請將上揭四九九地號土地分割成四九九、四
    九九之一及四九九之二號三筆土地，嗣經臺灣臺東地方法院檢察署檢察官就被告
    丁○及訴外人林成木之虛偽設定抵押權犯行偵查中，被告丁○旋即於八十四年五
    月一日委請不知情之代書林信雄將前開四九九之一號土地，以贈與之方式虛偽移
    轉登記予丙○○○，並於八十四年五月十日完成登記，而臺灣臺東地方法院檢察
    署檢察官亦於八十四年五月三日對被告丁○與訴外人林成木之偽造文書即使公務
    員登載不實犯行提起公訴，有起訴書一份附於偵查中可參，則上開土地之登記時
    間與告訴人聲請啟封並獲塗銷登記、及告訴人對被告丁○及訴外人林成木提起告
    訴，致使該二人遭提起犯偽造文書罪之公訴等之時間，均未免過於巧合而顯有違
    情理之常！
  (3)被告丁○供稱：伊與訴外人林成木早有意要將上開土地移轉登記與被告丙○○○
    以符公平等語，然上揭四九九地號土地原均係同案被告乙○○所有，於七十五年
    三月三日始以贈與為由移轉所有權予同案被告乙○○，此有卷附之土地登記簿謄
    本可憑，則被告丁○如真有將財產公平分配，並使土地及房屋所有權同歸一人之
    意，大可於七十五年間即為適當處理，何需迄至同案被告乙○○因與告訴人有債
    務糾紛遭告訴人查封上揭土地時，被告等才如此大費周章且於甫為告訴人撤回強
    制執行並塗銷查封登記時即迅速處理此事？且同案被告丙○○○亦於原審自承：
    該贈與土地所有權事宜係早於七十幾年間即聽其父親林成木提及等語，則被告丁○又豈不早點辦理，而係一拖近五、六年，迄於上開土地遭告訴人查封，嗣因無
    拍賣實益甫經啟封後，才馬上委託代書辦理？參以被告丁○與同案被告丙○○○
    間就上開四九九之一地號土地之贈與，亦因係虛偽設定，而經臺東地方法院以八
    十六年度訴字第二二三號民事判決判處應予塗銷，有上開判決書一份附原審卷可
    參，足認被告丁○與同案被告丙○○○間確無贈與四九九之一地號土地之真意及
    事實，亦足堪認定。
  (4)被告丁○、訴外人林成木於八十四年間因犯使公務員登載不實罪，為告訴人向臺
    東地方法院檢察署提起公訴，則在檢察官偵查中，彼等自應知自己所被告訴情節
    及內容，亦應知其子即同案被告乙○○與告訴人甲○○間有債務糾紛；又同案被
    告乙○○曾於八十二年間向同案被告丙○○○借款十九萬元，並向其告知係遭朋
    友拖累等情，已為同案被告丙○○○於原審理時自承在卷，且衡諸常情，一般人
    如有官司涉訟，亦常會與家人商量討論，且當時遭告訴人提起告訴者為被告丁○
    及訴外人林成木，彼等為同案被告丙○○○之父母，且年紀均已年邁，同案被告
    丙○○○雖已嫁至彰化，然參酌同案被告乙○○尚且向其借款及其亦自承平常會
    一個月打電話回去二、三次等情，自難謂其不知乙○○、丁○、林成木已分別因
    債務問題及虛偽設定抵押權情事遭告訴人聲請強制執行及提起刑事告訴中，然被
    告丁○猶仍甫在上開土地遭啟封後旋獲同案被告乙○○贈與上開四九九地號土地
    ，並旋聲請分割登記後再贈與登記其中四九九之一地號土地予同案被告丙○○○
    ，同案被告丙○○○亦猶仍配合被告丁○而為上揭虛偽贈與土地登記事宜，自應
    認被告丁○與乙○○、丙○○○就上開贈與登記事宜間有犯意聯絡及行為分擔，
    至為顯然。是以被告所辯不足採，而彼等上開所為亦已足生損害於告訴人之債權
    及地政機關對於土地登記之正確性。本件事證明確，被告丁○犯行均堪以認定。
三、按被告丁○與乙○○、丙○○○均意圖損害債權人之債權，明知為不實事項，猶
    利用不知情之代書，向地政機關申請辦理贈與土地並完成登記，核被告丁○所為
    ，係犯刑法第二百十四條之使公務員登載不實罪及第三百五十六條之損害債權罪
    。被告以虛偽贈與方式為申請所有權移轉登記，涉犯使公務員登載不實罪，起訴
    法條雖漏未列明，但起訴事實已載明，此部分應視為已提公訴，附為敘明。其利
    用不知情之代書林信雄為之，為間接正犯。被告丁○與乙○○、丙○○○間就上
    開犯行，有犯意聯絡，行為分擔，應論以共同正犯。又被告丁○所犯上開二罪，
    有方法結果之牽連關係，為牽連犯，應從一重之使公務員登載不實罪處斷。原審
    予被告丁○論科，固非無見，惟被告涉犯損害債權罪部分，漏未審究，尚有未洽
    。檢察官上訴意旨指摘原判決對被告量刑過輕，雖不足採，但原判決既有可議，
    無可維持，應由本院將原判決關於被告丁○部分撤銷改判。爰審酌被告丁○犯罪
    之動機、手段、所生危害、犯後之態度等一切情狀，量處如主文第二項所示之刑
    ，並諭知易科罰金之折算標準，以資懲儆。
據上論結，應依刑事訴訟法第三百六十九條第一項前段、第三百六十四條、第二百九
十九條第一項前段，刑法第二十八條、第二百十四條、第三百五十六條、第五十五條
、第四十一條，罰金罰鍰提高標準條例第一條前段、第二條，判決如主文。
本案經檢察官李傳來到庭執行職務。
中    華    民    國      八十九      年      八      月      十七      日
                                  臺灣高等法院臺南分院刑事第三庭
                                      審判長法官  黃    聰    明
                                            法官  楊    省    三
                                            法官  黃    三    哲
右正本證明與原本無異。
不得上訴。
                                      法院書記官  陳    淑    貞
中    華    民    國      八十九      年      八      月     十八       日
附錄法條：
刑法第二百十四條：明知為不實之事項，而使公務員登載於職務上所掌之公文書，足
                  以生損害於公眾或他人者，處三年以下有期徒刑、拘役或五百元
                  以下罰金。
刑法第三百五十六條：債務人於將受強制執行之際，意圖損害債權人之債權，而毀壞
                    、處分或隱匿其財產者，處二年以下有期徒刑、拘役或五百元
                    以下罰金。


司法院資訊處製作；財團法人民間司法改革基金會備份。
